臺北高等行政法院判決　　　　　　　　　　　　　　　九十年度訴字第四八○二號
　　　　　　　　　　　　　　　.
　　原　　　告　甲○○
　　被　　　告　臺北縣政府
　　代　表　人　蘇貞昌縣長）.
　　訴訟代理人　丁○○
　　被　　　告　臺北縣蘆洲市公所
　　代　表　人　乙○○○市長.
　　訴訟代理人　丙○○
右當事人間因土地徵收事件，原告不服台北縣政府中華民國九十年六月四日八九北府
訴決字第四二七一五八號（發文字號）訴願決定，提起行政訴訟。本院判決如左：
    主  文
原告之訴駁回。
訴訟費用由原告負擔。
    事  實
一、事實概要：
  Ａ、緣原告所有坐落於台北縣蘆洲市○○段○○段四八九地號土地（下稱系爭土地
      ），依民國（下同）六十年十月五日公佈之蘆洲都市計畫為兒童遊樂場用地。
      因該地劃定為公共設施保留地已經二十九年，既不能建築房屋使用收益，亦必
      須負擔稅賦，乃於八十八年間向被告台北縣政府陳情，請求該府命被告蘆洲市
      公所依法徵收系爭土地。
  Ｂ、被告台北縣政府乃於八十八年六月十日八八北府工都字第五八○四三一號函回
      復原告，並以副本轉知被告蘆洲市公所，請其查明有無兒童遊樂場徵收開闢計
      畫或可否優先納入徵收預算後，逕復原告。蘆洲市公所嗣以八十八年六月三十
      日北縣蘆工字第八八一一三九一號函復原告，表示該所目前因財源不足尚無徵
      收開闢計畫，嗣將來財源充足時再行辦理。
  Ｃ、原告又於八十九年五月十日向被告蘆洲市公所陳情請求徵收系爭土地，該所則
      以八十九年六月十二日北縣蘆工字第八九一○九六五三號函復原告，仍表示該
      所目前財源不足，尚無徵收開闢計畫。嗣原告再向該所陳情請求徵收，該所乃
      以八十九年十月九日北縣蘆工字第八九一一九八九０號函，回復原告，該函意
      旨主要為公共設施用地之取得係依中央上級機關補助辦理，非該所自有財源所
      能負擔，故目前並無徵收闢建計畫，俟將來中央或上級機關辦理公共設施用地
      徵收時，再行「優先」列入辦理，或可依台北縣都市計畫容積率專案通檢方案
      以容積移轉方式辦理。
  Ｄ、惟原告仍無法接受，乃就蘆洲市公所八十九年十月九日北縣蘆工字第八九一一
      九八九０號函表示不服，向台北縣政府提起訴願，案經該府作成九十年六月四
      日八九北府訴決字第四二七一五八號（發文字號）訴願決定書，駁回其訴願，
      原告於收受訴願決定書後，猶未甘服，遂於法定期間內向本院提起行政訴訟。
二、兩造訴訟上之聲明：
  Ａ、原告部分（原告未於言詞辯論期日到場，爰依其準備程序之陳述及書狀之記載
      ，定其訴之聲明）：
    １、求為判決撤銷原處分及訴願決定。
    ２、被告台北縣蘆洲市公所對原告所有坐落於台北縣蘆洲市○○段○○段四八九
        地號土地，依法在一年內予以徵收或撤銷並變更公共設施保留地。
  Ｂ、被告部分：
      求為判決駁回原告之訴。
三、兩造之爭點：
  Ａ、原告部分（原告未於言詞辯論期日到場，爰依其準備程序之陳述及書狀之記載
      ，定其主張）：
    １、系爭土地劃定為公共設施保留地三十年不徵收，以逾越都市規劃與發展設計
        法定以二十五年為限之規定。
    ２、被告蘆洲市公所不依台北縣政府於八十八年六月十日之指示，迄今均未辦理
        編列徵收預算，而一再以財源不足作為塞責之詞，顯有應作為而不作為之事
        實，侵害人民權益。
    ３、被告蘆洲市公所八十九年十月九日北縣蘆工字第八九一一九八九０號函對原
        告陳情要點，略而不論，且蘆洲市人口成長緩慢，何時可達二十萬人而可闢
        建兒童遊樂場，被告實以不確定之目標，使原告權益長期受損。又該函謂原
        告得以容積率移轉方式辦理補償，惟容積率移轉須取得林地所有人之配合，
        系爭土地附近並無合作對象，對原告尚無實益。
    ４、台北縣政府訴願決定之駁回理由亦不合法，分述如次：
      ａ、原決定書既援引司法院釋字三三六號解釋，謂被告蘆洲市公所應積極謀求
          補償，以符憲法保障人民財產權之意旨，又指「土地所有人無請求徵收其
          土地之依據，其請求即欠缺權利保護要件」，顯屬自相矛盾。
      ｂ、原決定書又稱，公共設施保留地之指定與保留，既屬都市計畫之一環，而
          都市規劃與發展設計法定以二十五年為期，是以洵無放任主管機關無限期
          之保留。斲傷憲法上對人民財產權之保障，並損害土地所有人信賴國家依
          法行政之保護必要，地方機關即依都市計畫法第五條依據現況辦理公共設
          施保留之變更，或訂定期限籌措財源逐年辦理徵收或價構方式解決，不應
          屢次以財力無法負擔而延滯保留。據此，應認原告訴願有理由，而指示被
          告蘆洲市公所依法辦理徵收補償，何以又謂土地所有權人依法並無得請請
          求徵收其土地之依據，其駁回理由不能成立。
     ５、系爭土地之徵收，台北縣政府既依據原告之陳情，函示蘆洲市公所編列預
         算辦理徵收，該所延不處理，自屬違法，與土地所有權得否請求徵收無直
         接關聯原訴願決定既認定蘆洲市公所應積極謀求補償，以符憲法保障人民
         財產權意旨，蘆洲市公所所為之否准處分，殊屬未殆。
  Ｂ、被告台北縣蘆洲市公所部分：
    １、被告曾辦理之公共設施用地取得計畫，係依七十七年行政院核定之「加速都
        市計畫公共設施保留地取得及財務計畫」補助經費所執行，該計畫中：人口
        超過二十萬之都市公園、國中、國小及體育場等公共設施保留地，方在取得
        之列。而當時被告人口數未達二十萬人，依臺灣省政府七十八年四月六日七
        八府建四字三六一二五號示規定說明：被告轄內公園、兒童遊樂場用地均未
        核列取得計劃，故被告之公園、兒童遊樂場用地尚無以徵收方式取得開闢。
    ２、公共設施用地之取得，主要係依中央及上級機關補助辦理，非被告獨自財源
        所能負擔，如本案民權段四八九地號土地，預估土地徵收經費約需壹億玖仟
        萬元整。被告九十年度總預算總收入約九億元（含上級補助款），經常門支
        出需十一億六千萬元尚且不足支應，目前實無力支付動輒上億之龐大公共設
        施用地經費。囿於財源及預算，依規定仍暫緩辦理徵收補償，建請俟中央上
        級政府籌覓財源補助辦理徵收補償，應屬全國通案。
    ３、公共設施用地之取得方式非僅徵收取得一途，尚有新發布之都市計畫容積移
        轉實施辦法，以容積移轉手段，輔助公共設施保留地之取得興闢並維護保留
        地所有權人之權益。且可移出容積，依容積移轉實施辦法第八條之規定：以
        移轉至同一主要計畫地區範圍內之其他可建築土地建築使用為限；而非訴訟
        人所稱僅能與鄰地土地所有權人之配合。
    ４、公共設施保留地在未徵收取得之前，土地所有權人依然有處分、收益之權利
        ，且繳納地價稅之義務與公共設施用地徵收乃屬二回事，不應混為一談。
    ５、本案訴訟標的：被告民義段四八九地號土地，係座落蘆洲都市計畫兒童遊樂
        場用地二內，依都市計畫法第二十六條規定：都市計畫經發布實施之後，不
        得隨時任意變更。訴訟人如認為有變更必要，可於蘆洲都市計畫辦理通盤檢
        討時建議變更。通盤檢討變更案，係由各級都市計畫委員會審議，而非被告
        職權可逕為變更。
  理      由
壹、程序部分：
  一、本件原告於九十年七月十七日起訴時，被告台北縣蘆洲市公所代表人（市長）
      為黃劍輝，嗣因黃劍輝於九十一年二月二十八日任期屆滿，由乙○○○繼任，
      依法有代表被告進行訴訟行為之權限，其具狀聲明承受訴訟，經核並無不合，
      應予准許。
  二、本件原告受合法通知無正當理由而未於言詞辯論期日到場，核無民事訴訟法第
      三百八十六條各款所列情形，爰依行政訴訟法第二百十八條準用民事訴訟法第
      三百八十五條、第三百八十六條之規定，由被告聲請而為一造辯論判決。
貳、實體部分：
  一、兩造爭執之要點：
    Ａ、原告所有之系爭土地，經都市計畫劃定為兒童遊樂場用地，因長期未徵收、
        亦未受補償，且原告對於該地之使用收益受諸多限制，屢次向被告台北縣政
        府陳情請求徵收，迭經該府即被告蘆洲市公所拒絕，乃兩造所不爭。
    Ｂ、原告基於以下理由，主張被告應辦理徵收系爭土地：
      １、系爭土地劃定為公共設施保留地三十年不徵收，以逾越都市規劃與發展設
          計法定以二十五年為限之規定。
      ２、被告蘆洲市公所不依台北縣政府指示，迄今均未辦理編列徵收預算，而一
          再以財源不足作為塞責之詞，有應作為而不作為之事實，侵害人民權益。
      ３、被告蘆洲市公所八十九年十月九日北縣蘆工字第八九一一九八九０號函謂
          原告得以容積率移轉方式辦理補償，惟容積率移轉對原告尚無實益。
      ４、台北縣政府訴願決定之駁回理由前後矛盾，亦不合法。
    Ｃ、被告則認為原告之請求無理由，其根據包括以下諸點：
      １、公共設施保留地在未徵收取得之前，所有權人仍有處分收益之權，且繳納
          地價稅之義務與公共設施用地徵收係屬二事，不應混淆。
      ２、被告蘆洲市公所曾辦理之公共設施用地取得計畫，係依七十七年行政院核
          定之「加速都市計畫公共設施保留地取得及財務計畫」補助經費所執行，
          惟當時人口數未達二十萬人，不符合前揭計畫之補助標準，故蘆洲市轄內
          之公園、兒童遊樂場用地尚無以徵收方式取得開闢。
      ３、公共設施用地之取得，主要係依中央及上級機關補助辦理，非被告獨自財
          源所能負擔，囿於財源及預算，依規定仍暫緩辦理徵收補償，俟中央上級
          政府籌覓財源補助辦理徵收補償，此應屬全國通案。
      ４、系爭土地之徵收補償，尚有新發布之都市計畫容積移轉實施辦法，以容積
          移轉輔助公共設施保留地之取得興闢，維護保留地所有權人之權益。
      ５、原告如認為有變更都市計畫之必要，可於蘆洲都市計畫辦理通盤檢討時建
          議變更。
    Ｄ、綜觀兩造聲明及主張，本案之爭點應集中於以下三點：
      １、被告蘆洲市公所八十九年十月九日北縣蘆工字第八九一一九八九０號函是
          否構成行政處分？
      ２、原告以台北縣政府與該縣蘆洲市公所為被告是否適格？
      ３、原告請求被告徵收系爭土地之公法上權利？
  二、本院之判斷：
    Ａ、請求撤銷原處分及訴願決定部分：
      １、被告所為八十九年十月九日北縣蘆工字第八九一一九八九０號函復是否為
          行政處分：
        ａ、按提起行政撤銷訴訟，以有行政機關違法之行政處分存在為前提，而所
            謂行政處分，乃中央或地方機關就公法上具體事件所為之決定或其他公
            權力措施應對外直接發生法律效果之單方行政行為，此觀行政訴訟法第
            四條第一項，訴願法第三條第一項規定甚明。至若行政機關所為單純之
            事實述或理由說明，既不因該項述或說明而生法律效果，自非行政
            處分，人民對之即不得提起行政訴訟，改制前之行政法院復著有四十四
            年判字第十八號判例可資參照。
        ｂ、本件原告屢次向被告陳情，案經被告蘆洲市公所以八十九年六月十二日
            北縣蘆工字第八九一○九六五三號函復原告，仍表示該所目前財源不足
            ，尚無徵收開闢計畫，嗣再以系爭八十九年十月九日北縣蘆工字第八九
            一一九八九０號函回復原告，表示公共設施用地之取得係依中央上級機
            關補助辦理，非該所自有財源所能負擔，故目前並無徵收闢建計畫，俟
            將來中央或上級機關辦理公共設施用地徵收時，再行「優先」列入辦理
            ，或可依台北縣都市計畫容積率專案通檢方案以容積移轉方式辦理。
        ｃ、查「土地徵收，依本條例之規定，本條例未規定者，適用其他法律之規
            定。」、「本條例所稱主管機關：在中央為內政部；在直轄市為直轄市
            政府，在縣（市）為縣（市）政府。」、「徵收土地或土地改良物，由
            中央主管機關核准之。」「徵收土地或土地改良物應發給之補償費，由
            需用土地人負擔，並繳交該直轄市或縣（市）主管機關轉發之。」土地
            徵收條例第一條第二項、第二條、第十四條、第十九條分別定有明文。
            準此，有關系爭土地之徵收核准機關，應為內政部，而補償機關為被告
            台北縣政府，而被告蘆洲市公所僅係居於「需用土地人」之法律地位而
            已。
        ｄ、次查土地徵收係國家因公共事業之需要，對人民受憲法保障之財產權，
            經由法定程序予以剝奪之謂（司法院釋字第四二五號解釋參照），是土
            地徵收之法律關係，除法律另有規定（如：土地徵收條例第五十七條第
            二項）外，僅屬國家與需用土地人間之函請土地徵收、以及國家與私有
            土地所有權人（即被徵收人）間之徵收補償之二面關係，需用土地人與
            私有土地所有權人間不發生任何法律關係甚明。從而，被告既非徵收補
            償之主管機關，則其所為上開函復，純係居於需用土地人之法律地位，
            針對原告之請求所為經辦事件之事實述或理由說明，並不因而發生徵
            收補償之法律效果，揆諸首揭規定及意旨，並非行政處分，自不得對之
            提起行政爭訟。
      ２、被告適格欠缺部分：
        ａ、縱認被告所為上開函復之性質，係屬行政處分，然按土地徵收條例第一
            條、第二條、第十四條、第十九條等規定，本件徵收核准機關為內政部
            ，補償機關為台北縣政府，被告僅係需用土地人，既如上述。則原告逕
            以非徵收補償主管機關之台北縣蘆洲市鄉公所為被告，對之提起本件之
            訴，被告適格自有欠缺。
        ｂ、又徵收補償機關與私有土地所有權人間在前者依據徵收處分辦理補償之
            前，不發生任何法律關係甚明。從而，被告台北縣政府既非核准徵收之
            主管機關，則其於系爭處分作成前、對原告表示函轉蘆洲市公所查明逕
            復之意思表示，純係居於需用土地人上級機關之法律地位，針對原告之
            請求所為經辦事件之事實敘述或理由說明，並不因而發生徵收補償之法
            律效果，揆諸首揭規定及意旨，並非行政處分，自亦不得對之提起行政
            爭訟，原告以之為同案被告，被告適格亦有欠缺。
    Ｂ、請求徵收土地並予補償部分：
      １、原告所有系爭土地，目前為大園市○道路用地，迄未辦理徵收及補償之事
          實，為兩造所不爭執，堪信為真實。本件所應審究者，為原告可否依行政
          訴訟法第五條規定，對被告提出課予義務之訴，請求被告作成徵收系爭土
          地之問題。
      ２、按提起行政訴訟法第五條之課予義務訴訟，以人民因中央或地方機關對其
          依法申請之案件，於法令所定期間內應作為而不作為、或予以駁回，認為
          其權利或法律上利益受損害者為必要。其所稱依申請之案件，係指人民依
          法規之規定對國家享有公法上請求權而言。經查，土地徵收係指國家因公
          共事業之需要，對人民受憲法保障之財產權，經由法定程序予以剝奪之謂
          （司法院釋字第四二五號解釋參照）。因而，土地徵收只能基於有利於公
          共事業之公益需要，始得由國家依法令所定法定程序為之。準此，土地徵
          收僅有國家始為徵收權之主體（行政法院二十四年判字第十八號判例參照
          ），一般人民除法律別有規定外（如土地徵收條例第八條），並無請求國
          家徵收其所有土地之公法上請求權。
      ３、其次，關於司法院釋字第四○○號解釋固指所有權人因公益而特別犧牲其
          財產上之利益，國家自應依法律之規定辦理徵收給予補償，若在某一道路
          範圍內之私有土地均辦理徵收，僅因既成道路有公用地役關係而以命令規
          定繼續使用，毋庸同時徵收補償，顯與平等原則相違等語。惟該解釋既明
          言「國家應依『法律』之規定辦理徵收給予補償」，其所稱之法律，揆諸
          法律保留原則係指國會所制定之法律而言，自不包括該號解釋在內，抑且
          該號解釋理由亦敘明：「‧‧‧各級政府如因經費困難，不能對上述道路
          全面徵收補償，有關機關亦應訂定期限籌措財源逐年辦理或以他法補償。
          ‧‧‧」等語，足證該解釋僅係為國家立法及施政之指針，並非可作為人
          民得向國家請求土地徵收之法律基礎。則原告提起行政訴訟法第五條之課
          予義務訴訟，於法難謂妥適。
      ４、縱認原告有請求被告就系爭土地予以徵收之公法上請求權，惟依現行土地
          徵收條例規定，本件系爭土地之徵收核准機關，應為內政部，補償機關為
          台北縣政府，已如前述，被告並無作成徵收處分之權利，則原告請求被告
          作成徵收處分，係屬被告當事人不適格。原告依行政訴訟法第五條規定，
          請求被告對系爭土地辦理徵收補償，難謂有理由。
      ５、末按土地徵收之性質，係行政處分，事實行為無從構成土地徵收。因此，
          徵收補償地價之發放，應以需用土地人已經申請並經核准為前提，亦即必
          須已經徵收土地，方有補償可言；此觀土地徵收條例第十一、十三、十四
          、十七、十八、十九、二十、二十二等條之規定自明。本件系爭土地既未
          經徵收，原告請求被告辦理系爭土地之徵收補償，於法未合，應予駁回。
      ６、至於土地徵收地價補償費之給予，固係土地徵收之合法要件之一，苟國家
          實施土地徵收而未給予地價補償費者，其法效果為何，學說見解尚非一致
          ，然參酌現行土地徵收條例第第二十條第三項：「需用土地人未於公告期
          滿十五日內將應補償地價及其他補償費額繳交該管直轄市或縣（市）主管
          機關發給完竣者，該徵收案從此失其效力」，以及司法院第一一○號解釋
          ：「‧‧‧需用土地人不於公告完畢後十五日內，將應補償地價及其他補
          償費額繳交主管機關發放完竣者，依本院院解字第二七○四號解釋，其徵
          收土地核准案，故應從此失其效力。」意旨以觀，乃採取徵收無效說,而
          不採請求權發生說，從而人民對政府並無徵收補償之公法上請求權，僅能
          於對補償金不服時，提起撤銷訴訟，併此敘明。
  三、綜上所述，本件原告國家既不享有得請求徵收系爭土地之公法上請求權，則原
      告徒執被告蘆洲市公所未依台北縣政府之指示儘速辦理徵收，而謂該所八十九
      年十月九日北縣蘆工字第八九一一九八九０號函復違法，並請求判命被告應徵
      收系爭土地，自屬欠缺權利保護要件。訴願決定雖非依此意旨，然其結果並無
      二致，仍應予維持。原告之訴為無理由應予駁回。
據上論結，本件原告之訴為無理由，爰依行政訴訟法第二百十八條、第九十八條第三
項前段、民事訴訟法第三百八十五條第一項前段，判決如主文。
中　　　華　　　民　　　國　　九十一　　年　　 十二 　　月　　三十一　　日
                                  臺北高等行政法院  第五庭
                                            審判長  法  官　黃清光
      　　　　　　　　　　　　　　　　　　　　      法　官　劉介中
      　　　　　　　　　　　　　　　　　　　　      法　官　帥嘉寶
右為正本係照原本作成。
如不服本判決，應於送達後二十日內，向本院提出上訴狀並表明上訴理由，如於本判
決宣示後送達前提起上訴者，應於判決送達後二十日內補提上訴理由書（須按他造人
數附繕本）。
中　　　華　　　民　　　國　　九十一　　年　　 十二 　　月　　三十一　　日
                                                    書記官  林麗美
